【裁判字號】    99,上,402
【裁判日期】    990720
【裁判案由】    債務人異議之訴
【裁判全文】
臺灣高等法院民事判決                   99年度上字第402號
上  訴  人  丙○○
            丁○○
訴訟代理人  蔡調彰律師
被 上訴 人  臺灣銀行股份有限公司
法定代理人  乙○○
訴訟代理人  戊○○
複 代理 人  甲○○
上列當事人間債務人異議之訴事件，上訴人對於中華民國99年2
月26日臺灣臺北地方法院99年度訴字第59號第一審判決提起上訴
，本院於99年7 月6 日言詞辯論終結，判決如下：
    主      文
上訴駁回。
第二審訴訟費用由上訴人負擔。
    事實及理由
壹、程序方面
一、上訴人提起上訴，原聲明：(一)原判決廢棄。(二)上廢棄部分，
    請求撤銷臺灣臺北地方法院98年度司執字第14740 號給付票
    款強制執行程序（見本院卷第10頁上訴狀）。
二、嗣更正其聲明為：(一)原判決廢棄。(二)上項廢棄部分，請求判
    決被上訴人不許以臺灣臺北地方法院65年度訴字第2884號判
    決及臺灣桃園地方法院65年9 月13桃院仁民執忠三字第1684
    號債權憑證對上訴人等強制執行（見本院卷第90頁），合先
    敘明。
貳、實體方面
一、上訴人起訴主張：被上訴人持臺灣桃園地方法院65年9 月1
    日桃院仁民執忠三字第18168 號債權憑證（下稱系爭債權憑
    證）為執行名義，聲請原審以98年度司執字第14740 號強制
    執行事件，查扣上訴人丁○○於互助營造股份有限公司之薪
    資，另囑託臺灣桃園地方法院以98年度司執助字第421 號強
    制執行事件，查扣上訴人丙○○於私立永平高級工商職校、
    龍華科技大學之薪資。惟，上開執行名義所載之本票債權係
    丁○○、丙○○之被繼承人楊燦國、楊燦宗於民國（下同）
    62年7 月25日至63年3 月19日所為之背書而來，迄該票據於
    64年11月5 日提示時，已逾1 年之追索權時效；本件執行名
    義成立迄今已逾30年，自69年迄75年間未聲請執行，自75年
    聲請執行迄今已逾20年，顯已罹於5 年之消滅時效；另依98
    年5 月22日修正之民法第1148條第2 項規定，伊等對被繼承
    人楊燦國、楊燦宗所負之債務以因繼承所得之遺產為限，本
    件執行事件所執行之薪資並非繼承財產，被上訴人不得請求
    執行，此為消滅或妨礙被上訴人請求之事由，爰依強制執行
    法第14條第1 項規定，提起債務人異議之訴。
二、被上訴人則以：本件本票於64年5 月15日簽發，迄64年11月
    5 日提示時，未逾1 年之追索權時效；伊取得確定判決後，
    依規定陸續聲請強制執行，無請求權罹於時效之情事；依修
    正前民法第1148條及第1153條規定，上訴人對其被繼承人楊
    燦國、楊燦宗之債務負全部清償責任；本件票款債務與修正
    之民法第1148條第2 項所規定之保證債務不同，無限定繼承
    之適用等語，資為抗辯。
三、原審對於上訴人之請求，判決：上訴人之訴駁回。上訴人不
    服，提起上訴，聲明：(一)原判決廢棄。(二)上項廢棄部分，請
    求判決被上訴人不許以臺灣臺北地方法院65年度訴字第2884
    號判決及臺灣桃園地方法院65年9 月13桃院仁民執忠三字第
    1684號債權憑證對上訴人等強制執行。被上訴人則聲明：請
    求駁回上訴人之上訴
四、兩造不爭執事項（見本院卷第62頁- 反面）：
  (一)訴外人錦宗針織廠股份有限公司（下稱錦宗公司）於62年1
    月8 日與中央信託局簽訂「國外購料借款契約」，於62年7
    月25日借得新台幣（下同）1,557,708.21元、於63年1 月23
    日借得1,195,425.98元、於63年3 月10日借得1,568,767.5
    元，並由錦宗公司簽發以交通銀行桃園分行為擔當付款人、
    經訴外人楊燦輝、楊燦南、楊燦弘、楊燦明、楊連旺及上訴
    人丁○○、丙○○之被繼承人楊燦國、楊燦宗背書，面額分
    別為1,726,000 元、1,321,000 元之本票二紙（下稱系爭本
    票）以為清償及擔保之用。
  (二)錦宗公司未依約清償，經簽訂增補契約延期清償，仍未予依
    約清償，中央信託局於64年11月5 日提示上開本票，因拒絕
    往來而遭退票。中央信託局乃依請求原審於65年3 月31日以
    65 年 度訴字第2884號判決「錦宗公司、楊燦輝、楊燦南、
    楊燦國、楊燦弘、楊燦宗、楊連旺應連帶給付中央信託局
    3,02 4,200.95 元」，並自提示付款日起即64年11月5 日起
    至清償日止按中央銀行核定放款日拆1/2 計付之利息。
  (三)中央信託局以前開確定判決為執行名義，聲請臺灣桃園地方
    法院以65年度執字第2217號強制執行事件強制執行，因執行
    無結果，於65年9 月1 日核發臺灣桃園地方法院桃院仁民執
    忠三字第18168 號債權憑證結案。中央信託局嗣於69年間聲
    請臺灣桃園地方法院69年度執字第414 號、於75年間以原審
    75年度執字第11481 號、94年間以原審94年度執壬字第4655
    5 號、97年間以原審97年度民執壬字第85398 號強制執行事
    件，再聲請強制執行。
  (四)楊燦宗、楊燦國分別於86年1 月2 日、同年2 月22日死亡，
    上訴人丁○○為楊燦國之繼承人未聲明拋棄繼承或限定繼承
    ，其餘繼承人即楊佩蓉、楊孟樺、楊陳惠華均已向臺灣臺中
    地方法院聲請拋棄繼承；上訴人丙○○為楊燦宗之繼承人未
    聲明拋棄繼承或限定繼承，其餘繼承人即楊何章子、楊秀欣
    、楊明煌已向臺灣桃園地方法院聲請拋棄繼承。
  (五)中央信託局於96年7 月1 日與被上訴人公司合併，中央信託
    局為消滅公司，被上訴人公司承受原中央信託局之一切權利
    與義務。
  (六)被上訴人於98年2 月20日執上開債權憑證為執行名義，具狀
    聲請對上訴人二人之財產為強制執行，原審於98年2 月25日
    以北院隆98司執壬字第14740 執行命令扣押上訴人丁○○於
    訴外人互助營造股份有限公司之薪資債權1/3 ，並囑託臺灣
    桃園地方法院扣押上訴人丙○○之薪資，業經該院於98年3
    月4 日以桃院永98司執助宙字第421 號執行命令扣押上訴人
    丙○○於訴外人私立永平高級工商職業學校、龍華科技大學
    之薪資債權1/3 。
五、上訴人主張系爭本票於起訴前，已逾1 年追索權時效；本件
    執行名義成立後已逾5 年之消滅時效；依修正後民法限定繼
    承之規定，被上訴人不得執行其等之薪資云云，被上訴人則
    執前詞抗辯，爰分述如下：
  (一)關於系爭本票是否於起訴前已逾1年追索權時效部分：
    上訴人主張：錦宗公司於62年7 月25日借款1,557,708.21元
    、於63年1 月23日借款1,195,425.98元、於63年3 月10日借
    款1,568,767.5 ，合計4,321,901.68元，與系爭本票所載之
    發票日64年5 月15日竟相差一年至二年；本票票面金額與借
    款金額無一相符；錦宗公司在發票日65年5 月15日前之64年
    2 月27日拒絕往來，不可能於拒絕往來後之64年5 月15日再
    簽發已拒絕往來之本件本票，伊等被繼承人楊燦國、楊燦宗
    亦不可能就已拒絕往來戶之本票為背書，足證系爭本票所載
    之發票日64年5 月15日並非真實，系爭本票應未記載發票日
    ，伊等毋庸負任何票據責任；如該本票係於錦宗公司借款之
    62年7 月25日至63年3 月19日所簽發，迄系爭本票於64年11
    月5 日提示時，已逾一年之追索權時效云云，被上訴人則予
    否認。查：
    1.按執行名義成立後如有消滅或妨礙債權人請求之事由發生
      ，債務人始得於強制執行程序終結前，向執行法院對債權
      人提起異議之訴，如以裁判為執行名義時，其為異議原因
      之事實發生在前訴訟言詞辯論終結後者，亦得主張之，此
      觀強制執行法第14條第1項之規定甚明，是債務人提起異
      議之訴，必其所主張消滅或妨礙債權人請求之事由係發生
      於執行名義成立「後」或訴訟言詞辯論終結之後者始得為
      之，若其主張之上開事由於執行名義成立前或訴訟言詞辯
      論終結前即已存在，縱為執行名義之裁判或有不當，亦非
      異議之訴所能救濟（最高法院89年度台上字第1118號判決
      參照）。
    2.上訴人主張：系爭本票未載發票日、如係於錦宗公司借款
      之62年7 月25日至63年3 月19日簽發，迄於64年11月5 日
      提示時，亦已逾一年之追索權時效等情，縱然屬實，核均
      屬本件原始執行名義即原法院於65年3 月31日以65年度訴
      字第2884號確定判決「前」所發生之事由，依首揭說明，
      上訴人據此提起本件債務人異議之訴，要難謂為適法。
    3.上訴人主張系爭本票於62年7 月25日至63年3 月19日發票
      之事實，既不得提起本件債務人異議之訴，則其聲請再傳
      訊錦宗公司之負責人楊燦輝，以明系爭本票簽發交付及發
      票日之事實，即無必要，併予敘明。
  (二)關於本件執名義成立後是否已逾5年消滅時效部分：
    上訴人主張：本件執行名義為原法院65年度訴字第2884號民
    事確定判決，迄今逾三十年；69年執行無結果後，迄75年間
    再聲請執行；75年間執行仍無結果，迄今又逾二十年，顯已
    罹於5 年之消滅時效，不得再聲請執行云云，被上訴人則抗
    辯：依規定陸續聲請執行，均未逾5 年之消滅時效等語。查
    ：
    1.按消滅時效因開始執行行為或聲請強制執行而中斷；時效
      中斷者，自中斷之事由終止時，重行起算；經確定判決或
      其他與確定判決有同一效力之執行名義所確定之請求權，
      其原有消滅時效期間不滿5 年者，因中斷而重行起算之時
      效期間為5 年，民法第129 條第2 項、第137 條第1 項及
      第3 項分別定有明文。本件被上訴人對上訴人之前揭票款
      請求權，依票據法第22條規定，原消滅時效期間不滿5 年
      ，被上訴人前揭票款請求權既經判決確定，其時效期間應
      延長為5 年。
    2.被上訴人合併前之中央信託局前以本件確定判決為執行名
      義，聲請臺灣桃園地方法院以65年度執字第2217號強制執
      行事件強制執行楊燦國、楊燦宗之財產，因執行無結果，
      於65年9 月1 日核發臺灣桃園地方法院桃院仁民執忠三字
      第18168 號債權憑證結案；69年間再聲請臺灣桃園地方法
      院以69年度執字第414 號強制執行事件聲請強制執行，經
      於71年12月9 日受償41,055元；75年10月29日聲請原法院
      以75年度執字第11481 號強制執行事件強制執行，於89年
      11 月23 日因執行無結果結案；於94年11月21日聲請原法
      院以94年度執字第46555 號、95年1 月10日聲請原法院以
      95 年 度執字第2636號、97年9 月12日聲請原法院以97年
      度執字第85398 號強制執行事件強制執行結果；於98年2
      月20 日 再聲請原法院以98年度司執字第14740 號強制執
      行事件強制執行上訴人之財產，有系爭債權憑證可憑，並
      據本院調閱原法院75年度執字第11481 號、94年度執字第
      46555 號、95年度執字第2636號、97年度執字第85398 號
      、98年度司執字第14740 號卷查核明確，應可信為真實。
      是本件債權5 年之消滅時效，已因被上訴人聲請執行而中
      斷，於65年9 月1 日核發債權憑證結案後，重行起算5 年
      ；於69年間再聲請執行時中斷，於71年12月9 日檢還債權
      憑證結案後，重行起算5 年；於75年10月29日聲請執行中
      斷，於89年11月23日因執行無結果後，重行起算5 年；於
      94年11月21日、95年1 月10日、97年9 月12日、98年2 月
      20再聲請執行時中斷，執行無結果後，再重行起算，均未
      逾5 年之時效，則上訴人主張本件債權逾5 年之消滅時效
      ，亦不足採信。
  (三)關於限定繼承部分：
    上訴人主張：楊燦宗、楊燦國分別於86年1月2日及86年2月
    22日死亡，伊等僅繼承其等所有位於信義區○○段○○段32
    5號、應有部分各339/74862之不動產，伊等薪資非繼承財產
    ，依修正後民法第1148條第2項限定繼承之規定，被上訴人
    不得聲請執行伊等之薪資云云；被上訴人則抗辯：上訴人於
    98年5月22日前開始繼承，無修正後民法之適用，況本件係
    票款債權，非屬保證債務，亦無修正後民法適用等語。查：
    1.按繼承人對於被繼承人之債務，以因繼承所得遺產為限，
      負清償責任，98年5 月22日修正施行之民法第1148條第2
      項定有明文。本件被繼承人楊燦宗、楊燦國於86年1 月2
      日、同年2月22日死亡，分別由上訴人丙○○、丁○○概
      括繼承，此為兩造不爭執之事項，應可信為真實。是本件
      繼承既發生於86年1、2月間，自無98年5月22日修正後民
      法第1148條第2項之適用。
    2.次按繼承在民法繼承編中華民國98年5 月22日修正施行前
      開始，繼承人對於繼承開始以前已發生代負履行責任之「
      保證契約債務」，由其繼續履行債務顯失公平者，以所得
      遺產為限，負清償責任，民法繼承編施行法第1 之3 條第
      2 項亦定有明文。本件債務係票款，非保證契約債務，有
      系爭確定判決可憑，則上訴人主張本件債務應以其等繼承
      之遺產為限，亦不可採。
六、綜上所述，上訴人主張系爭本票未載發票日、於錦宗公司借
    款時簽發迄提示時已逾一年之追索權時效，係在本件執行名
    義成立「前」所發生之事由，不得據以提起債務人異議之訴
    ；上訴人主張本件債權已逾5 年之消滅時效，本件執行內容
    應以其等繼承之遺產為限云云，亦不可採信，則上訴人依強
    制執行法第14條第1 項規定，請求判決被上訴人不許以臺灣
    臺北地方法院65年度訴字第2884號判決及臺灣桃園地方法院
    65年9 月13桃院仁民執忠三字第1684號債權憑證對上訴人等
    強制執行，於法無據，不應准許。原審為上訴人敗訴之判決
    ，並無不合。上訴意旨指摘原判決不當，求予廢棄改判，為
    無理由，應予駁回。
七、本件事證已臻明確，兩造其餘攻擊防禦方法及舉證，核於判
    決之基礎及結果均無影響，無庸一一論列，併予敘明。
八、據上論結，本件上訴為無理由，依民事訴訟法第449 條第1
    項、第78條、第85條第1項前段，判決如主文。
中    華    民    國    99    年    7     月    20    日
                    民事第十五庭
                        審判長法  官   林恩山
                              法  官   郭松濤
                              法  官   陳雅玲
正本係照原本作成。
如不服本判決，應於收受送達後20日內向本院提出上訴書狀，其
未表明上訴理由者，應於提出上訴後20日內向本院補提理由書狀
（均須按他造當事人之人數附繕本）上訴時應提出委任律師或具
有律師資格之人之委任狀；委任有律師資格者，另應附具律師資
格證書及釋明委任人與受任人有民事訴訟法第466條之1第1項但
書或第2項（詳附註）所定關係之釋明文書影本。如委任律師提
起上訴者，應一併繳納上訴審裁判費。
中    華    民    國    99    年    7     月    20    日
                              書記官   葉國乾
附註：
民事訴訟法第466條之1（第1項、第2項）：
對於第二審判決上訴，上訴人應委任律師為訴訟代理人。但上訴
人或其他法定代理人具有律師資格者，不在此限。
上訴人之配偶、三親等內之血親、二親等內之姻親，或上訴人為
法人、中央或地方機關時，其所屬專任人員具有律師資格並經法
院認為適當者，亦得為第三審訴訟代理人。

司法院資訊處製作；財團法人民間司法改革基金會備份。
